【裁判字號】    98,消債更,750
【裁判日期】    990223
【裁判案由】    更生事件
【裁判全文】
臺灣板橋地方法院民事裁定           98年度消債更字第750號
聲  請  人  甲○○
上列當事人依消費者債務清理條例聲請更生事件，本院裁定如下
：
    主  文
聲請駁回。
聲請費用由聲請人負擔。
    理  由
一、按聲請更生或清算不合程式或不備其他要件者，法院應以裁
    定駁回之，但其情形可以補正者，法院應定期間先命補正，
    消費者債務清理條例第8條定有明文。次按債務人與金融機
    構協商成立者，不得聲請更生或清算，但因不可歸責於己之
    事由，致履行顯有重大困難者，不在此限；本條例施行前，
    債務人依金融主管機關協調成立之中華民國銀行公會會員辦
    理消費金融案件無擔保債務協商機制與金融機構成立之協商
    ，準用前項之規定，消費者債務清理條例第151 條第5 項、
    第6 項分別定有明文。蓋該債務清償方案係經債務人行使程
    序選擇權而與債權人締結之債務清理契約，其即應受該契約
    之拘束，且消費者債務清理條例更生之規範目的，係在維持
    債務人基本生活之情況下，於債務人之能力範圍內盡力清償
    債務，非謂債務人得任意利用債務清理程序減輕債務，因此
    ，為避免債務人針對已成立之協商方案任意毀諾，濫用更生
    或清算之債務清理程序，須債務人於協商成立後因不可歸責
    於己之事由，致其無法履行原定清償方案，始例外得依消債
    條例聲請更生或清算。
二、本件聲請人聲請意旨略以：其積欠金融機構債務共新臺幣（
    下同）1,698,390 元，曾於消費者債務清理條例施行前，民
    國95年5 月間，依中華民國銀行公會會員辦理消費金融案件
    無擔保債務協商機制，與最大債權金融機構日盛國際商業銀
    行（下稱日盛銀行）協商成立，雙方約定自95年6 月起，分
    120 期，利率2.88%，每月償還17,893 元。惟當時因銀行催
    訪電話不斷，害怕工作家庭受到影響，或謂倘不接受該優惠
    利息，將回復原來之高利云云，致不得不接受該條件。然聲
    請人當時每月所得僅26,000元，扣除必要支出後，益難支付
    每月協商金額，以致毀諾。實因不可歸責於己之事由，致履
    行顯有重大困難之情事，爰請求裁定准予更生等語。
三、查本件聲請人具狀聲請更生，所提資料尚有不足，前經本院
    於99年1 月20日定期命補正，該裁定於99年1 月25日合法送
    達聲請人，有送達證書在卷足稽。聲請人雖於99年2 月5 日
    具民事補正狀，惟就本院所命補正「應說明原96年間聲請人
    名下之9631-KA 自用小客車所有權如何變動？以多少金額處
    分？並應提出買賣契約書」、「自96年12月份起迄今之每月
    薪資袋或薪資明細單證明文件」、「應提出現名下U4 -8559
    號自用小客車之汽車貸款契約，及每月繳交7,963 元之相關
    證明文件」等事項及證明文件，然聲請人僅陳報「96 31-KA
    自用小客車被父親牽去當舖借貸，因未繳納款項已被當舖抓
    車抵帳」、「汽車貸款已未繳納」（見本院卷第151 頁），
    並未說明9631-KA 自用小客車以多少金額處分及提出買賣契
    約書，亦未提出現名下U4-8559 號自用小客車之汽車貸款契
    約，及每月繳交7,963 元之相關證明文件；復未提出「自96
    年12月份起迄今之每月薪資袋或薪資明細單證明文件」，且
    迄今猶未補正，揆諸首開說明，於法未合，自應駁回本件更
    生之聲請。
四、次查，本件聲請人於消費者債務清理條例施行前，曾依照中
    華民國銀行公會會員辦理消費金融案件無擔保債務協商機制
    ，與最大債權金融機構日盛銀行成立協商，雙方約定自95年
    6 月起，分120 期，利率2.88% ，每月繳納17,893元至清償
    完畢為止，且聲請人於97年3 月毀諾等事實，業經本院調取
    聲請人前聲請更生之本院97年度消債更字第1031號事件（下
    稱前案）案卷查閱屬實，該案曾函詢日盛銀行，並據該行提
    出95年協商議書、無擔保還款計畫、聲請人還款明細查詢表
    等影本附於本院97年度消債更字第1031號卷內可證。是聲請
    人向本院聲請更生，自須審究其「協商成立後」是否有「不
    可歸責於己之事由致履行顯有重大困難」之情事，方為適法
    。然查：
  (一)聲請人雖主張：協商之際係因銀行催訪電話不斷，或謂倘不
    接受該優惠，將回復原來高利貸云云，致聲請人不得已僅能
    受迫接受等語，惟僅空言表示上情，並未舉證以為證明，則
    其主張協商之際係受迫同意協商金額之主張，尚難採信。
  (二)其次，聲請人於95年6 月協商成立時之每月收入為27,833元
    （計算式：334000÷12＝27833 ，元以下四捨五入），此有
    聲請人之財政部臺灣省北區國稅局95年度綜合所得稅各類所
    得資料清單附於前案卷內可稽，扣除每月應還款之金額17,8
    93元後，尚餘9,940 元（計算式：00000 000000 ＝9940）
    ，而聲請人居住於臺北縣，無其他待聲請人扶養之親屬，依
    行政院主計處公佈之97年度臺灣省每人每月最低生活費用為
    9,829 元計算，足見聲請人於支付每月還款金額後，仍可維
    持基本生活，且由聲請人自95年6 月間協商成97年3 月間止
    ，均能依上開協商結果履行長達22期，足見其有依協商金額
    履行之能力。是聲請人於本件協商成立後，顯無不可歸責之
    事由致履行顯有重大困難情事，應堪認定。至於聲請人所提
    財政部臺灣省北區國稅局96、97年度綜合所得稅各類所得資
    料清單，其96年、97年之年所得雖分別為169,729 元、132,
    533 元，平均每月收入分別為14,144元、11,044元（計算式
    ：169729÷12＝14144 、132533÷12＝1104 4，元以下四捨
    五入，見本院卷第27、28頁），惟聲請人96、97年度綜合所
    得稅各類所得資料清單之申報目的乃係為供國稅局課徵所得
    稅之用，或為減少被課徵所得稅之金額而有以多報少之情形
    存在，與其實質所得情形或有差距，且消費者債務清理條例
    施行細則第21條第4 項明白規定：「債務人依本條例第43條
    第6 項第3 款、第81條第4 項第3 款規定所表明之收入數額
    ，係指包括基本薪資、工資、佣金、獎金、津貼、年金、保
    險給付、租金收入、退休金或退休計畫收支款、政府補助金
    、分居或離婚贍養費或其他收入款項在內之所有收入數額。
    」，顯然所謂「收入數額」應包括全部之收入在內，然聲請
    人始終未補正提出「自96 年12 月份起迄今之每月薪資袋或
    薪資明細單證明文件」供本院審酌，致其本件更生聲請為不
    合法，已如前述，惟依聲請人所提之勞工保險被保險人投保
    薪資表所示，其自97年5 月5 日迄今，每月投保薪資均為25
    ,200元（見本院卷第30頁），可堪認為其每月薪資為25,200
    元較符合其實際上之所得情形，且由聲請人自96年後迄97年
    3 月間止，均能依上開協商結果履行長達15期，足見聲請人
    仍有依協商金額履行之能力。此外，聲請人主張因其係受銀
    行之脅迫，致其不得已僅能接受協商條件，因而毀諾，有不
    可歸責之事由云云，未能舉證以實其說，為不足採。
五、綜上，揆諸前開各項說明，本件聲請人聲請更生為不合法，
    自應駁回本件更生之聲請，爰裁定如主文。
六、另聲請人如尚認原協商條件超過其負擔能力，自仍尚得依照
    中華民國銀行公會通知各會員銀行之變更協定書還款方案，
    與債權銀行再次協商調整變更協商內容，以解決聲請人對於
    金融機構所負之債務問題。
中    華    民    國    99    年    2     月    23    日
                  民事第一庭  法    官  陳翠琪
上為正本係照原本作成
如不服本裁定，應於裁定送達後10日內，以書狀向本院提出抗告
，並繳納抗告費新臺幣1,000 元
中    華    民    國    99    年    2     月    24    日
                              書 記 官  簡曉君

司法院資訊處製作；財團法人民間司法改革基金會備份。
